臺灣高雄地方法院民事判決　　　　　　　100年度訴字第795號
原　　　告　傅國禎
被　　　告　王湘台
訴訟代理人　懷絃禎
上列當事人間侵權行為損害賠償事件，原告於刑事訴訟程序（10
0 年度簡字第513 號）提起附帶民事訴訟（100 年度審附民字第
31號），經本院刑事法庭裁定移送前來，本院於民國100 年6 月
8 日言詞辯論終結，判決如下：
    主      文
被告應給付原告新臺幣伍萬元及自民國一百年一月二十六日起至
清償日止，按週年利率百分之五計算之利息。
原告其餘之訴駁回。
本判決第一項得假執行。但被告如以新臺幣伍萬元為原告預供擔
保，得免為假執行。
原告其餘假執行之聲請駁回。
    事實及理由
一、原告主張：被告自民國99年5 月間起，因伊與被告姪子間之
    傷害案件糾紛，即經常至伊所開設位於高雄市鼓山區○○○
    路226 號之機車行（下稱上開機車行）旁巷口騷擾伊及店內
    客人。於99年9 月8 日晚間9 時許，被告又至上開機車行旁
    巷口，恐嚇伊稱其係四海幫、你他媽的要殺了你等語，致伊
    心生恐懼。因被告之恐嚇、騷擾行為，致伊需加裝監視系統
    存證而支出新臺幣（下同）25,000元，且因被告長期至上開
    機車行騷擾伊，致上開機車行之生意一落千丈，受有營業損
    失40萬元，另伊為維持機車行之正常營運，不得已將所有房
    屋向銀行抵押借款25萬元，又因上開機車行之顧客及伊本人
    之恐懼，不得不考慮遷移原址，尚須支出搬遷費用40萬元，
    伊就財產損失部分總計向被告請求100 萬元，伊並因此產生
    失眠症狀，身心受有極大痛苦，而請求精神慰撫金20萬元等
    語。為此，爰依侵權行為之法律關係，提起本件訴訟。並聲
    明：(一)被告應賠償原告120 萬元，並自起訴狀繕本送達翌日
    起至清償日止，按週年利率5%計算之利息。(二)請准供擔保宣
    告假執行。
二、被告則以：伊不同意原告之請求，而且伊對刑事判決不服，
    當時伊不曉得可以精神鑑定，案發當天伊並不知道伊在做什
    麼，伊願意對原告精神賠償5,000 元到1 萬元，如果原告無
    法接受，則伊就沒有辦法負擔。另超出刑事判決認定事實的
    部分，不同意原告於本件請求等語。並聲明：(一)原告之訴駁
    回。(二)如受不利判決，願供擔保請准宣告假執行。
三、兩造不爭執事項：
  (一)被告因故與原告發生糾紛，於99年9 月8 日21時許，至原告
    設於高雄市鼓山區○○○路226 號之機車行旁巷口，恐嚇原
    告其係四海幫、你他媽的要殺了你等語。
  (二)被告因對原告犯恐嚇危害安全罪，經本院100 年度簡字第51
    3 號判決判處拘役55日。
四、本件爭點：
  (一)本件原告得附帶提起民事訴訟請求損害賠償之範圍為何？
  (二)被告於99年9 月8 日對原告為恐嚇行為當時之精神狀況是否
    異常？應否對原告負損害賠償責任？
  (三)原告得否向被告請求營業損失、抵押借款及搬遷費用等財產
    損害？
  (四)原告得否請求被告賠償精神慰撫金？其得請求之金額以若干
    為適當？
五、本院之判斷：
  (一)本件原告得附帶提起民事訴訟請求損害賠償之範圍為何？
  1.按「因犯罪而受損害之人，於刑事訴訟程式得附帶提起民事
    訴訟，對於被告及依民法負賠償責任之人，請求回復其損害
    ，刑事訴訟法第487 條第1 項定有明文」。又得於刑事訴訟
    程序附帶提起民事訴訟者，以被告犯罪行為之被害人，且其
    所受損害，係因被告被訴之犯罪行為而直接發生者為限，此
    觀諸刑事訴訟法第487 條第1 項規定即明；則提起附帶民事
    訴訟之合法與否，即應依刑事訴訟規定予以判斷，不因其是
    否移送民事庭，而有所差異。若提起附帶民事訴訟不合法，
    不因移送民事庭而受影響，受移送之民事庭，應認原告之訴
    為不合法以裁定駁回之。（最高法院90年台抗字第670 號、
    91年度台抗字第306 號裁判意旨參照）。換言之，附帶民事
    訴訟之提起，必以刑事訴訟程序之存在為前提，若刑事訴訟
    未經提起公訴或自訴，或非刑事訴訟程序認定之犯罪事實侵
    害其私權，縱因同一事故而受有損害，亦不得對於應負賠償
    責任之人，提起附帶民事訴訟。
  2.查原告主張被告自99年5 月間起，因其與被告姪子間傷害案
    件糾紛，即經常至其所開設位於高雄市鼓山區○○○路226
    號之機車行旁巷口騷擾伊及店內客人，因被告長期至上開機
    車行騷擾伊，致伊之機車行生意一落千丈，受有營業損失、
    銀行貸款及搬遷費等財產上損害，且受有精神上之痛苦，原
    告遂於被告被訴恐嚇案件之刑事訴訟程序中，依刑事訴訟法
    第487 條第1 項規定，向本院刑事庭提起附帶民事訴訟，請
    求被告賠償，嗣經本院刑事庭就被告恐嚇案件判處罪刑後，
    並將附帶民事訴訟移送民事庭。惟查，本院100 年度簡字第
    513 號刑事判決認定被告犯罪行為係於99年9 月8 日21時許
    ，至原告設於高雄市鼓山區○○○路226 號之機車行旁巷口
    ，恐嚇原告其係四海幫、你他媽的要殺了你等情，有上開刑
    事判決在卷可稽（見本院卷第5 頁）。除此之外，刑事判決
    並未認定被告有於99年5 月間後長期騷擾恐嚇原告之犯罪行
    為，堪認原告此部分所訴事實，非為被告經刑事訴訟程序認
    定之犯罪事實，則原告對被告提起此部分附帶民事訴訟，自
    難謂為合法。且被告亦不同意原告就超出刑事判決認定事實
    部分於本件請求，是以本件原告得附帶提起民事訴訟請求損
    害賠償之範圍，應僅以前述被告於99年9 月8 日21時許，在
    原告設於高雄市鼓山區○○○路226 號之機車行旁巷口所為
    之恐嚇行為為限。
  (二)被告於99年9 月8 日對原告為恐嚇行為當時之精神狀況是否
    異常？應否對原告負損害賠償責任？
    按當事人主張有利於己之事實者，就其事實有舉證之責任，
    民事訴訟法第277 條第1 項前段定有明文。被告主張其於案
    發當天精神狀況異常，致不知其所為行為云云，為原告所否
    認，故就上開事實自應由被告加以舉證，而依卷附之高雄市
    立凱旋醫院診斷書（見本院卷第51頁）所載，雖可認被告於
    100 年3 月7 日曾因精神疾病至該院接受診斷治療，但在本
    件案發當時，被告之精神狀況如何，被告則未提出相關證據
    加以證明。又被告於案發後於99年9 月30日至警局製作警詢
    筆錄時供稱：當初是我太太陪同我前往因我曾要求他將他所
    養的狗綁好不要亂吠影響附近住戶安寧，向他說如不將狗綁
    好那我就將你的狗殺掉，是針對狗不是對他，我太太是帶我
    向他道歉的並沒有恐嚇他；我太太帶我向他道歉時我曾跪下
    向他賠不是，經過他原諒後並承諾不提告，事後反悔說話不
    算話等語（見警卷第1 、2 頁），其供述均相當明確並為自
    己之行為提出辯解，且能清楚記憶99年9 月8 日上午所發生
    之事情，尚難認被告於行為時有因精神障礙或其他心智缺陷
    ，致不能辨識其行為違法或欠缺依其辨識而行為之能力，或
    致其辨識行為違法或依其辨識而行為之能力顯著減低之情形
    ，故被告所辯對於案發當時之情形均已不復記得云云，尚無
    足取。本件被告之侵權行為既經認定，自應對原告負損害賠
    償責任。
  (三)原告得否向被告請求營業損失、抵押借款及搬遷費用等損害
    ？
  1.按附帶民事訴訟，係因犯罪而受損害之人，為請求回復其損
    害，於刑事訴訟程序附帶提起之民事訴訟，故提起是項訴訟
    ，須限於加害人之犯罪事實侵害個人私權致生損害者，始得
    為之，其損害之發生，與加害人之不法行為須有因果關係，
    應為當然之解釋（最高法院79年度台上字第1728號判決意旨
    參照）。次按損害賠償之債，以有損害之發生及有責任原因
    之事實，並二者之間，有相當因果關係為成立要件。故原告
    所主張損害賠償之債，如不合於此項成立要件者，即難謂有
    損害賠償請求權存在（參照最高法院48年台上字第481 號判
    例）。又所謂「相當因果關係」，係以行為人之行為所造成
    之客觀存在事實，依經驗法則，可認通常均可能發生同樣損
    害之結果而言；如有此同一條件存在，通常不必皆發生此損
    害之結果，則該條件與結果並不相當，即無相當因果關係；
    不能僅以行為人就其行為有故意過失，自認該行為與損害間
    有相當因果關係（最高法院90年度台上字第772 號判決意旨
    參照）。
  2.原告主張因被告長期至其機車行騷擾，致其機車行生意一落
    千丈，每月營收損失7 萬元以上，僅99年8 月至100 年2 月
    ，其損失之營業額已逾40萬元，故請求被告賠償其營業損失
    云云。雖業據其提出99年5 月至100 年2 月之營業報表為證
    （見本院卷第25至42頁），然本件原告得附帶提起民事訴訟
    請求損害賠償之範圍，應限於被告99年9 月8 日之恐嚇行為
    部分，而不及於其餘事實，已如前述。且原告主張受有營業
    損失，亦必須其損失與被告99年9 月8 日之恐嚇行為具有相
    當因果關係，原告始能對於被告請求。惟查，被告對原告所
    為恐嚇行為，應顯係侵害原告之人格權，而非財產權。又原
    告所提上開營業資料乃原告片面記載，被告並不同意原告之
    請求，顯難逕為採認。縱認上開營業資料與事實相符，但至
    多僅能證明原告經營之機車行於該段期間之營業額，尚無從
    認定原告於遭被告恐嚇前後，營業額是否確有差異或差異之
    原因為何，且營業額變動之因素甚多，除經營者本身之內在
    因素外，亦受到外在因素例如社會景氣、市場需求、顧客人
    數或季節性影響，非可一概而論，亦即依原告提出之營業資
    料尚無法證明原告有因上開被告之恐嚇行為，導致營業額減
    少之情，亦即原告主張其受有營業損失，自與被告之恐嚇行
    為間，欠缺相當因果關係，實與本件被告恐嚇犯罪所生之損
    害無涉，是被告對此自不負賠償之責。
  3.另原告主張因被告之恐嚇行為，而裝設監視設備及將其機車
    行搬離原址等情，縱使屬實，惟是否裝設監視設備及是否搬
    遷，乃原告個人為蒐證之需及避免困擾所為之考量，並非被
    告恐嚇行為本身所造成之損害，二者間並無相當因果關係甚
    明，且原告請求搬遷費40萬元部分，並未提出任何證據證明
    之，故原告請求被告裝設監視設備及因搬遷所支出之費用，
    均難准許。
  (四)原告得否請求被告賠償精神慰撫金？其得請求之金額以若干
    為適當？
  1.按因故意或過失，不法侵害他人之權利者，負損害賠償責任
    ；不法侵害他人之身體、健康、名譽、自由、信用、隱私、
    貞操，或不法侵害其他人格法益而情節重大者，被害人雖非
    財產上之損害，亦得請求賠償相當之金額，民法第184 條第
    1 項前段、第195 條第1 項前段分別定有明文。本件被告對
    原告告以：其係四海幫、你他媽的要殺了你等語，係以加惡
    害之事通知原告，足致原告心生畏懼，原告之意思自由自受
    到相當之妨害，原告精神上必受有相當之痛苦，是原告基於
    侵權行為之法律關係，請求損害賠償，洵屬有據。
  2.又按慰撫金之多寡，應斟酌雙方之身份、地位、資力與加害
    之程度及其他各種情形核定相當之數額，其金額是否相當，
    自應依實際加害情形與被害人所受之痛苦及雙方之身份、地
    位、經濟狀況等關係決定之。查原告為高中肄業，經營機車
    行，每月營業所得約為6 至8 萬元（目前減為2 至3 萬元）
    ；被告則為高職畢業，目前無業亦無收入，業據兩造所自陳
    。又原告於98年度申報所得為65,604元、99年度申報所得為
    91元，名下有房屋、土地、投資各1 筆、汽車1 輛，財產總
    額為1,707,560 元；被告於98年度申報所得為73,449元、99
    年度申報所得為259,663元 ，名下有投資2 筆，財產總額為
    5,870 元，有稅務電子閘門財產所得調件明細表可憑（見本
    院卷第8 、12頁）。爰審酌被告加害情形、兩造教育程度、
    經濟狀況、社會地位、損害程度及原告精神受損時間等一切
    情狀，認原告之請求賠償之精神慰撫金20萬元尚屬過高，本
    院認應以5 萬元較為相當。
六、綜上所述，原告依侵權行為之法律關係，請求被告給付精神
    慰撫金5 萬元及自100 年1 月26日起至清償日止按週年利率
    5%計算之利息，為有理由，應予准許；逾此範圍之請求，為
    無理由，應予駁回。又本件原告勝訴部分，所命給付之金額
    未逾50萬元，應依民事訴訟法第389 條第1 項第5 款規定，
    依職權宣告假執行。至原告敗訴部分，其假執行之聲請已失
    所依附，應予駁回。另被告陳明願供擔保聲請宣告免為假執
    行，核無不合，爰酌定相當擔保金額准許之。
七、本件事證已臻明確，兩造其餘陳述及攻擊防禦方法經本院斟
    酌後認均不影響本判決之結果，爰不再逐一詳予論述，附此
    敘明。
八、本件原告提起刑事附帶民事訴訟，而由本院刑事庭依刑事訴
    訟法第504 條第1 項規定，裁定移送前來，依同條第2 項規
    定免繳納裁判費，於本院審理期間，本件亦無其他必要訴訟
    費用，是並無訴訟費用負擔問題，併予敘明。
據上論結，本件原告之訴為一部有理由，一部無理由，依民事訴
訟法第389 條第1 項第5 款、第392 條第2 項，判決如主文。
中    華    民    國    100   年    6     月    22    日
                  民事第六庭    法  官  曾子珍
以上正本係照原本作成。
如對本判決上訴，須於判決送達後20日內向本院提出上訴狀（須
附繕本）。如委任律師提起上訴者，應一併繳納上訴審裁判費。
中    華    民    國    100   年    6     月    22    日
                                書記官  何慧娟